【裁判字號】    98,訴,1195
【裁判日期】    981216
【裁判案由】    拆屋還地
【裁判全文】
臺灣臺北地方法院民事判決              98年度訴字第1195號
原      告  世青商業大廈管理委員會
法定代理人  甲○○
訴訟代理人  黃照律師
被      告  乙○○
訴訟代理人  江倍銓律師
上列當事人間請求拆屋還地事件，本院於民國98年12月2日言詞
辯論終結，判決如下：
    主  文
被告應將坐落臺北市中山區○○○路一五四號、一五六號世青商
業大廈十二樓頂樓平台上如附圖所示斜線部分（面積為一六二點
九平方公尺）所示之建物拆除並回復原狀，返還世青商業大廈全
體區分所有權人。
原告其餘之訴駁回。
訴訟費用由被告負擔。
    事實及理由
一、按「訴狀送達後，原告不得將原訴變更或追加他訴，但有下
    列各款情形之一者，不在此限：二請求之基礎事實同一者。
    三擴張或減縮應受判決事項之聲明者，七不甚礙被告之防禦
    及訴訟之終結者」，民事訴訟法第255條l第1項第2款、第3
    款及第7款定有明文。所謂請求之基礎事實同一，係指變更
    或追加之訴與原訴之主要爭點有其共同性，各請求利益之主
    張在社會生活上可認為同一或關連，而就原請求之訴訟及證
    據資料，於審理繼續進行在相當程度範圍內具有同一性或一
    體性，得期待於後請求之審理予以利用，俾先後兩請求在同
    一程序得加以解決，避免重複審理，進而為統一解決紛爭者
    ，即屬之（最高法院90年度臺抗字第519號裁定參照）。本
    件原告原以公寓大廈管理條例第8條之規定起訴請求，嗣於
    民國98年4月28日具狀追加訴訟標的，改依民法第184條第1
    項前段、第767條、第821條及公寓大廈管理條例第9條第4項
    規定為其請求權基礎。查原告追加之請求權均係本於請求被
    告拆除世青商業大廈頂樓違建物之同一基礎事實，有其社會
    事實上之共通性及關聯性，而就原請求所主張之事實及證據
    資料，於追加之訴均得加以利用，且無害於被告程式權之保
    障，依上揭規定及說明，自應准許之。另原告起訴時原聲明
    為：「被告應將坐落於臺北市中山區○○○路154號12樓上
    樓頂平台之違章建築拆除並回復原狀。」嗣於98年12月2日
    具狀變更聲明為：「被告應將坐落於臺北市中山區○○○路
    154號、156號12樓上屋頂平台內如附圖所示之建物拆除，並
    返還占有予原告及全體共有人。」核屬擴張應受判決事項之
    聲明，合於首揭規定，應予准許。
二、原告主張：原告係坐落臺北市○○區○○段一小段755地號
    土地上所建世青商業大廈之管理委員會，被告則為上開大廈
    門牌號碼臺北市中山區○○○路154號12樓房屋之區分所有
    權人，被告明知系爭大廈頂樓上方之平台為法定空地，屬全
    體區分所有人共用部分，竟以如附圖斜線部分所示之違章建
    築（面積162.9㎡，下稱系爭違建）占用上開平台迄今，經
    多次催促改善，被告均置之不理，原告遂於民國97年7月16
    日召開區分所有權人會議，決議對被告違法占用之系爭違建
    依法聲請拆除，回復原狀予原告及全體共有人，爰依民法第
    767條、第821條、第184條第1項前段及公寓大廈管理條例第
    9條第4項規定，請求被告拆除系爭違建等語。並聲明：被告
    應將坐落於臺北市中山區○○○路154號、156號12樓上頂樓
    平台內如附圖斜線部分所示之建物拆除，並返還占有予原告
    及全體共有人。
三、被告答辯稱：被告於71年間購買系爭房屋時，系爭違建早情
    形即已存在，被告從未進行任何增建違章建築行為，故被告
    並無侵害權利之行為。又系爭違建既於71年間即已存在，早
    於公寓大廈管理條例公布施行前，依法律不溯及既往之原則
    ，系爭違建並未違反公寓大廈管理條例第8條之規定，是原
    告依據上開條例請求被告拆除並無理由。復原告並非系爭建
    物之區分所有權人，自無所有權遭受侵害等情，雖原告主張
    於97年7月16日區分所有權人會議中決議由原告受共有人之
    授權委任訴請法院拆除該違章建築，惟查該次會議並非以區
    分所有權人會議之名義召集，僅係一般管理委員會之召開，
    且出席會議之成員僅少數寥寥幾人，未達法定區分所有權人
    會議召開之條件標準，故原告主張其已經區分所有權人會議
    決議取得授權提起本件訴訟，即非屬實。又縱認原告有得區
    分所有權人會議之授權，因原告主張其所受侵害之權利為所
    有權，故仍應以全體區分所有權人為原告，方符當事人適格
    ，原告既非區分所有權人，則其以所有權受侵害為由起訴即
    無理由。再退步言，被告僅占有使用系爭違建物主體之室內
    部分，原告請求被告連同室外部分全部拆除，為無理由，應
    予駁回等語。並聲明：原告之訴駁回。
四、兩造不爭執事項：
  (一)被告為系爭臺北市中山區○○○路154號12樓房屋之所有權
    人。
  (二)被告於71年購買系爭房屋時，一併購買系爭房屋頂樓平台上
    之違章建築，被告並就該違章建築有事實上處分權。
五、得心證之理由
    原告主張被告占有如附圖斜線所示平台，無正當權源等語，
    則為被告所否認，並以前揭情詞置辯。是本院所應審究者為
    ：原告得否請求被告拆除系爭違建，並將頂樓返還予原告及
    其他全體共有人？被告有無占有使用系爭頂樓平台之合法權
    源？茲詳述如下：
  (一)按各區分所有權人按其共有之應有部分比例，對建築物之共
    用部分及其基地有使用收益之權，但另有約定者從其約定。
    住戶對共用部分之使用應依其設置目的及通常使用方法為之
    。但另有約定者從其約定。住戶違反第2 項規定，管理負責
    人或管理委員會應予制止，並得按其性質請求各該主管機關
    或訴請法院為必要之處置，如有損害並得請求損害賠償，管
    理條例第9條第1項、第2項、第4項分別定有明文。是原告依
    該條例第9條第4項規定訴請法院為必要之處置，須以住戶違
    反同條第2項之規定為前提，亦即住戶對於共用部分之使用
    違反其設置目的及通常使用方法。再依民法第799條第2項
    規定，區分所有之專有部分，係指區分所有建築物在構造上
    及使用上可獨立，且得單獨為所有權之標的；共有部分，係
    指區分所有建築物專有部分以外之其他部分及不屬於專有部
    分之附屬物。系爭大樓樓頂平台為大樓之屋頂，為維持建物
    安全及其外觀所必要的構造，其性質應屬整棟建物之共同使
    用部分，縱實務上未為所有權登記，仍不失其共有之性質，
    是該屋頂平台屬系爭大廈之共用部分，應堪認定。又大樓屋
    頂平台之用途，旨在供作避難場、電梯、水箱、變電室、屋
    頂入口、避雷針、公共天線及發生災難時通路之用，是如區
    分所有人擅自在屋頂平台搭建建物或其他定著物而排除其他
    區分所有人之使用，即違反該共用平台設置目的及通常使用
    方法。
  (二)經查，系爭共有之大樓頂樓平台如附圖所示斜線部分上遭原
    告所有之增建物占用，面積為162.9平方公尺，且被告並將
    私人用品存放於該增建物內等情，為兩造所不爭執，並經本
    院履勘現場，製有勘驗筆錄在卷可稽（見本院卷第48至49
    頁），且囑託臺北市中山地政事務所測量屬實，製有土地複
    丈成果圖佐憑（見本院卷第49頁），信屬實在。對於系爭屋
    頂平台因屬共用部分，其設置目的除為維持建物安全及其外
    觀所必要之構造外，尚有作避難場、電梯、水箱、變電室、
    屋頂入口、避雷針、公共天線及發生災難時通路之用，與建
    築物本身有不可分離關係，已如前述，則被告將系爭土地搭
    蓋違章建物，自屬違反上開條例第9條第2項：「住戶對共用
    部分之使用應依其設置目的及通常使用方法為之。」之規定
    ，且被告使用系爭土地搭蓋違章建物，並未經區分所有權人
    會議決議通過，亦未合於同條項但書之情形。
  (三)被告雖抗辯：上開頂樓增建部分建物早已存在多年，其間其
    他共有人均未就其使用上開土地而提出爭執及干涉，足見共
    有人間均有默示分管協議之存在云云，惟為原告所否認。按
    沈默與默示意思表示不同，沈默係單純之不作為，並非間接
    意思表示，除法律或契約另有規定外，原則上不生法律效果
    。默示意思表示則係以言語文字以外之其他方法，間接使人
    推知其意思，原則上與明示之意思表示有同一之效力，此有
    最高法院86年度台上字第3609九號判決要旨可資參照。據此
    ，系爭大廈之全體區分所有權人如僅未向被告或其前手請求
    拆除系爭頂樓增建物，而被告復未能舉證證明全體區分所有
    權人曾另以其餘言語文字以外之方式，足以間接推知其有同
    意被告或其前手使用系爭頂樓平台之分管協議，則依據上開
    判決要旨之說明，尚無從認為被告得依分管契約占有使用該
    部分樓頂平臺，則其抗辯就上開共用之頂樓平台部分，已訂
    有分管契約之事實，即難採信。
  (四)從而，原告主張被告未經全體區分所有權人同意，擅自在屋
    頂平台搭建建物而排除其他區分所有人之使用，違反該共用
    平台設置目的及通常使用方法，並依據公寓大廈管理條例第
    9 條第4項規定提起本訴，即為有據。又上開條例第4項既明
    文規定，管理負責人或管理委員會並得按其性質訴請法院為
    必要之處置，如有損害並得請求損害賠償，其性質與對侵權
    行為之請求返還共用部分、排除、防止侵害及請求損害賠償
    相等同，換言之，公寓大廈管理管理委員會或管理負責人，
    對於住戶之無權占用法定空地搭蓋違章建物之侵權行為，公
    寓大廈管理條例第9條第4項賦予得訴請法院為必要之處置，
    包括得請求返還共用部分、排除及防止侵害，如有受損害並
    得請求損害賠償。是原告依上開條例第9條第4項之規定，起
    訴請求被告拆除該增建物並將頂樓平台還給全體區分所有權
    人，為有理由，應予准許。至原告主張被告拆處系爭增建物
    後，應將該頂樓平台返還原告部分，因原告非系爭建物之區
    分所有權人，而原告亦未舉證證明區分所有權人有決議將系
    爭頂樓平台交由被告管領使用，則原告依上開條例第9條第4
    項規定、民法第767條、184條規定，主張被告上開行為致其
    權利受損，請求被告將該屋頂平台返還原告，均無所據。
  (五)被告另抗辯，被告僅占有使用系爭違建物主體之室內部分，
    原告請求被告連同室外部分全部拆除，為無理由云云。然查
    ，依卷附現場照片（見本院卷第23頁）所示，系爭頂樓違建
    物之構造包括蓋有鐵皮屋頂之主體部分及外側鐵框架，且其
    全部範圍均係坐落在該頂樓平台上，有前述複丈成果圖可憑
    ，且為被告所不爭執，則被告既不否認其就系爭頂樓增建之
    違建物全部均有處分權，而該違建物無論係鐵皮屋主體部分
    或係外側鐵框架部分均未符合前述該頂樓平台之設置目的，
    ，則被告抗辯其僅使用該增建物之室內部分，拒絕將該增建
    物之全部拆除，即無理由。
六、綜上所述，原告以被告以其所有之違建建物占用系爭大樓共
    用之頂樓平台如附圖所示斜線部分，未依該共用部分設置目
    的通常使用方法為由，依公寓大廈管理條例第9條第4項規定
    ，請求被告將附圖所示斜線部分（面積為162.9平方公尺）
    建物拆除，並回復原狀，返還世青商業大廈全體區分所有權
    人，為有理由，應予准許。至原告請求被告拆除建物後將平
    台返還原告部分，則無理由，應予駁回。
七、本件為判決之基礎已臻明確，兩造其餘之攻擊或防禦方法及
    未經援用之證據，經本院斟酌後，認為均不足以影響本判決
    之結果，亦與本案爭點無涉，自無逐一詳予論駁之必要，併
    此敘明。
八、據上論結：原告之訴為一部有理由、一部無理由，依民事訴
    訟法第79條，判決如主文。
中    華    民    國    98    年    12    月    16    日
                民事第五庭    審判長法  官  薛中興
                                    法  官  胡宏文
                                    法  官  莊書雯
以上正本係照原本作成
如對本判決上訴，須於判決送達後20日內向本院提出上訴狀
中    華    民    國    98    年    12    月    16    日
                                    書記官  謝梅琴

司法院資訊處製作；財團法人民間司法改革基金會備份。
